【裁判字號】    99,簡上,16
【裁判日期】    990420
【裁判案由】    詐欺
【裁判全文】
臺灣基隆地方法院刑事判決              99年度簡上字第16號
公  訴  人  臺灣基隆地方法院檢察署檢察官
上  訴  人
即  被  告  丙○○
上列上訴人即被告因詐欺案件，不服本院基隆簡易庭中華民國98
年11月30日98年度基簡字第1406號第一審簡易判決（臺灣基隆地
方法院檢察署檢察官聲請簡易判決處刑案號：98年度偵字第4623
號）提起上訴，暨臺灣板橋地方法院檢察署檢察官移請併案審理
（臺灣板橋地方法院檢察署99年度偵字第3030號、第7741號），
本院管轄之第二審合議庭判決如下︰
    主  文
原判決撤銷。
丙○○幫助意圖為自己不法之所有，以詐術使人將本人之物交付
，處有期徒刑肆月，如易科罰金，以新臺幣壹仟元折算壹日。
    事  實
一、丙○○雖預見提供自己所有之金融帳戶之存摺、金融卡暨密
    碼予他人使用，他人有可能利用其帳戶遂行犯罪行為，以避
    免暴露真實身分遭警查緝等情，竟不顧他人可能遭受詐騙財
    物之危險，基於縱若有人以其帳戶遂行詐欺取財犯行，亦不
    違反其本意之幫助犯意，於民國98年9 月間即9 月27日前之
    某日，在不詳地點，將其在臺灣銀行基隆分行所開立帳號00
    0000000000號帳戶及在三重五常郵局所開立局號0000000 號
    、帳號0000000 號帳戶之存摺、金融卡及密碼，均交予某姓
    名不詳之成年人。該人所屬詐騙集團成年成員共同意圖為自
    己不法所有，基於詐欺取財之犯意聯絡，(1)先由某成員於同
    年月27日晚上9 時許，撥打電話予丁○○，佯稱係網路購物
    賣家，因丁○○之子楊正弘先前購物時，誤遭設定為每月轉
    帳扣款，須至自動櫃員機前按指示操作，始能解除前揭設定
    云云，使丁○○陷於錯誤，於同日晚上10時許，使用位於桃
    園市之某自動櫃員機，依指示按鍵，將新臺幣（下同）19,1
    23元轉帳存入丙○○之上開臺灣銀行基隆分行帳戶內；(2)復
    由某女性成員於同年月28日晚上8 時許，在網路上與甲○○
    攀談後謊稱有意相見，並由姓名不詳綽號「阿忠」之成員撥
    打電話予甲○○，佯稱須先繳納交友聯誼入會費並確認身分
    ，始得與女網友見面云云，使甲○○陷於錯誤，於同年月29
    日，將29,979元轉帳存入丙○○之上開三重五常郵局帳戶內
    ；(3)又由某女性成員於同年月29日晚上7 時許，撥打電話予
    戊○○，佯稱其購買行動電話電池時扣款發生問題，須自行
    取消付款設定云云，旋由某男性成員撥打電話予戊○○，告
    知操作方式，使戊○○陷於錯誤，於同日晚上9 時許及翌日
    （30日）凌晨0 時許，使用高雄市苓雅區○○○路合作金庫
    銀行之自動櫃員機，依指示按鍵，先後將29,988元、29,999
    元轉帳存入丙○○之上開三重五常郵局帳戶內；(4)再由某成
    員於同年月29日晚上8 時許，撥打電話予己○○，佯稱其網
    路購物匯款誤遭設定為分期付款，須按指示解除前揭設定云
    云，使己○○陷於錯誤，於同日晚上9 時許，使用位於臺中
    市之某自動櫃員機，依指示按鍵，將22,996元轉帳存入丙○○之上開三重五常郵局帳戶內。前揭各筆款項於存入後，均
    遭提領一空。嗣因丁○○、甲○○、戊○○及己○○分別發
    覺受騙，均報警處理，始為警循線查悉上情。
二、案經臺北縣政府警察局板橋分局報請臺灣基隆地方法院檢察
    署檢察官偵查後聲請以簡易判決處刑，暨臺北市政府警察局
    內湖分局、三重分局分別報請臺灣板橋地方法院檢察署檢察
    官偵查後移請併案審理。
    理  由
一、按被告於第二審經合法傳喚，無正當之理由不到庭者，得不
    待其陳述，逕行判決，刑事訴訟法第371 條定有明文。次按
    對於簡易判決處刑不服而上訴者，得準用上開規定，此觀諸
    刑事訴訟法第455 條之1 第3 項之規定自明。本案上訴人即
    被告丙○○（以下簡稱被告）經本院合法傳喚，無正當理由
    未於審判期日到庭，本院爰不待其陳述，逕行判決。
二、訊據被告於本院準備程序中，固不否認上開臺灣銀行基隆分
    行帳戶及三重五常郵局帳戶均係伊所開立等情，惟矢口否認
    有何幫助詐欺取財犯行，辯稱：伊將上開兩個帳戶之存摺、
    金融卡放在機車置物箱內，大約三、四天後被偷，置物箱在
    被偷前一、二個月左右就壞掉了。被偷的隔天，伊要去郵局
    存錢，才發現存摺、金融卡不見了，伊就去報警云云。經查
    ：
  (一)上揭臺灣銀行基隆分行帳號000000000000號帳戶及三重五常
    郵局局號0000000號、帳號0000000號帳戶均為被告所開設等
    情，業據被告於警詢、偵訊及本院準備程序中自承不諱，而
    有關於被害人丁○○、甲○○、戊○○及己○○遭詐欺取財
    之過程，亦據證人丁○○、甲○○、戊○○及己○○分別於
    警詢中證述綦詳，且有證人丁○○提供之自動櫃員機交易明
    細表、證人甲○○提供之存摺交易明細、證人戊○○提供之
    自動櫃員機交易明細單、證人己○○提供之存摺交易明細，
    以及被告所有臺灣銀行基隆分行帳戶之開戶資料、交易明細
    表暨三重五常郵局帳戶之更換印鑑資料、客戶歷史交易清單
    在卷可稽。細觀前述臺灣銀行基隆分行帳戶之交易明細表可
    知，於98年9 月27日，確有轉帳存入19,123元之交易紀錄，
    核與證人丁○○提供之自動櫃員機交易明細表所載金額相符
    ；而前述三重五常郵局帳戶之客戶歷史交易清單中，於98年
    9 月29日，確有轉帳存入29,979元、29,988元、22,996元之
    交易紀錄，於98年9 月30日，確有轉帳存入29,999元之交易
    紀錄，核與證人甲○○提供之存摺交易明細、證人戊○○提
    供之自動櫃員機交易明細單、證人己○○提供之存摺交易明
    細所載金額相符，且前揭各筆款項於存入後，隨即遭人以持
    金融卡提領之方式提領一空。準此，足認證人丁○○、甲○○、戊○○及己○○確實係受詐騙集團成員所騙，將前揭款
    項分別轉帳存入被告之上開帳戶中，且詐騙集團成員確實握
    有上開二個帳戶之金融卡並均知悉密碼無誤。
  (二)關於被告所有上開二個帳戶之存摺、金融卡及密碼遺失之時
    間、地點、如何遺失等節，前後供述不一，且與常情不符，
    顯難採信：
    (1)被告於98年10月2 日警詢中供稱：伊因到郵局辦理存款業
      務，郵局告知伊之帳戶被列為警示帳戶，故伊主動至派出
      所說明案情。伊有在臺灣銀行及郵局開設帳戶，沒有將帳
      戶借予他人使用，也沒有遺失過云云。
    (2)其於98年10月29日檢察官偵訊中供稱：98年10月1 日，伊
      發現伊放在機車置物箱內的臺灣銀行及郵局之存摺不見，
      伊的置物箱鎖壞掉，伊只有存摺不見，伊發現不見就要去
      郵局掛失，郵局叫伊去報案，伊就在10月2 日向警報案。
      （問：沒有你的印章及提款卡，如何提領你帳戶內的錢？
      ）伊同時還遺失二張金融卡，密碼都寫在存摺後面，伊怕
      忘記，所以才寫在存摺上。伊想說一天而已，放在置物箱
      其他人應該不知道，伊想應該沒有人會去拿，伊不知道置
      物箱會被他人翻東西竊取。警詢中伊說沒有遺失過，指的
      是在這次之前沒有遺失過，伊以為警員問的是這次以前的
      事情云云。
    (3)其於99年1 月21日本院準備程序中供稱：伊是被偷的，伊
      把東西放在機車置物箱，放的時間忘記了，放進去後大約
      三、四天被偷。置物箱本來就是壞掉的，在遺失前一、二
      個月就壞掉了。伊遺失存摺、金融卡及皮包，皮包內有三
      百多元。被偷的隔天，伊因為要去郵局存錢，才發現存摺
      、金融卡及皮包不見了，伊發現之後就去報警。伊當時要
      去郵局存伊工作賺來的錢，伊大約每半個月會去存一次，
      存到郵局帳戶內，每次存五、六千元，有生活需要時才提
      領出來使用。伊一直都是用郵局帳戶來存錢，臺灣銀行帳
      戶以前是作黃金買賣用的。伊的機車平常都放在伊家裡，
      遺失當天，機車是放在外面。伊把臺灣銀行帳戶資料放在
      機車置物箱，是因為怕女友得知伊有黃金存摺，會將伊的
      錢亂花云云。
    (4)比對被告歷次陳述可知，其於警詢中並未提及任何遺失被
      竊之情形，於偵訊初始表示「只有存摺不見」，經檢察官
      質疑後，始改稱尚遺失二張金融卡，然並未提及有遺失皮
      包及現金之情事，核與其準備程序中所述不符，足見被告
      前後供述不一，其供述內容之可信度已足令人懷疑。
    (5)細觀前揭臺灣銀行基隆分行帳戶之交易明細表，被告在98
      年3 月4 日提領現金4,200 元後，帳戶餘額僅剩34元，此
      後直至98年9 月27日（即證人丁○○受騙轉帳日）止，該
      帳戶均無任何存提交易紀錄，可見該帳戶已有長達半年時
      間均未受使用，且該帳戶早期雖曾有買賣黃金之交易（買
      進1 公克、2 公克各1 筆，回售3 公克1 筆），但自98年
      3 月4 日起存款僅餘34元，顯無擔憂女友亂花錢之必要。
      又觀前揭三重五常郵局帳戶之客戶歷史交易清單，該帳戶
      在97年12月21日滾入利息1 元後，帳戶餘額僅餘242 元，
      此後直至98年9 月4 日始有存入5,000 元之情形，可見該
      帳戶已有長達近9 個月時間均未受使用，核與被告自稱一
      直使用郵局帳戶存錢、每半個月存入五、六千元等狀況不
      符。被告既自稱平日係將工作收入均存入郵局帳戶內，有
      生活需要時再行提領，則其對於前開郵局帳戶之使用及仰
      賴程度甚高，衡情亦會妥善收存其存摺、金融卡及密碼，
      以避免存摺、金融卡及密碼因遺失被竊致其存款遭人盜領
      之風險。而近年來，社會上利用人頭帳戶遂行詐欺取財犯
      行之情形層出不窮，大眾傳播媒體早已廣泛報導，相關政
      府機關亦多所宣導，而屬國人所共知之事實，以被告三十
      餘歲業已成年之年齡及社會生活經驗，當知金融帳戶攸關
      個人信用及隱私，實應妥善保管自己所有之存摺、金融卡
      及密碼，以避免遭人盜用供作犯罪工具，豈有將前開重要
      物品隨意置於早已損壞、無防盜功能之機車置物箱內，任
      令前開重要物品處於隨時可能遭人輕易取走之狀態，是其
      辯解顯與常情有違。
    (6)再者，利用他人帳戶遂行詐欺取財犯行之人，對於「詐取
      之款項匯入該帳戶後至其提領獲得現金以前，該帳戶不致
      遭凍結，金融卡不致遭掛失，密碼不致遭更改，得順利提
      領金錢」之狀態，必甚為在意，為確保其犯罪所得不至於
      遭人領走或無法提領，必係選用其可充分掌控支配之金融
      帳戶，絕無可能使用他人所遺失且狀況不明之金融卡及密
      碼，而甘冒金融卡及密碼主人隨時有可能報警凍結該帳戶
      ，導致自己徒勞無功之風險。基上各節，足認被告所為各
      項辯解，均係事後推諉卸責之詞，不足採信，上開臺灣銀
      行基隆分行帳戶及三重五常郵局帳戶之存摺、金融卡及密
      碼應係被告交付予他人使用無誤。
  (三)又一般人至金融機構存入開戶最低金額申辦帳戶、請領存摺
    及金融卡以供正當使用並非難事，此乃眾所週知之事實，依
    一般人之社會經驗，若遇陌生人捨以自己名義申辦帳戶不為
    ，反而刻意取得他人之帳戶，衡情應對該帳戶是否供合法使
    用一節有所懷疑。且金融帳戶事關個人財產權益之保障，其
    與存摺、金融卡及密碼結合，更具高度專有性，是以，除非
    與本人有親密或相當信賴關係者，難認有何正當理由可自由
    流通使用。被告既將其上開二個帳戶之存摺、金融卡及密碼
    提供不詳人士使用，其主觀上顯然具有縱取得該帳戶之人以
    之為詐欺取財工具，亦不違背其本意之幫助犯意甚明。綜上
    所述，本案事證明確，被告犯行足堪認定。
三、論罪科刑：
  (一)按刑法上之幫助犯，係指以幫助之意思，對於正犯資以助力
    ，而未參與實施犯罪之行為者而言（最高法院49年臺上字第
    77號著有判例可資參考）。被告將其上開二個金融帳戶之存
    摺、金融卡及密碼均交予他人，容任他人以之為詐欺取財工
    具，係基於幫助他人詐欺取財之犯意，且所為提供帳戶之行
    為係屬刑法詐欺取財罪構成要件以外之行為，是核被告所為
    ，係犯刑法第30條第1 項前段、第339 條第1 項之幫助詐欺
    取財罪。
  (二)按幫助犯之成立，須行為人主觀上有幫助故意，客觀上有幫
    助行為，始成立幫助犯，此所謂幫助故意，須行為人主觀上
    對於正犯之行為有所認識。本件被告雖已預見提供上開帳戶
    予他人使用後可能作為詐欺取財之犯罪工具，然該人所屬詐
    騙集團之共犯人數、詐騙計畫、行騙手法、成員間行為分擔
    、時間地點、犯罪次數等情，具有高度隱密性，終究非外界
    所能窺知，被告僅係提供金融帳戶供他人使用者，顯難期待
    其能有超越一般常人之認識，而知悉詐騙集團幕後全盤犯罪
    真相，自無由令其負幫助「共同」詐欺取財罪責。
  (三)檢察官雖僅就被告提供臺灣銀行基隆分行帳戶予詐騙集團使
    用致證人丁○○受騙之行為聲請以簡易判決處刑，然本院於
    受理本案後，檢察官復就被告提供三重五常郵局帳戶予詐騙
    集團使用致證人甲○○、戊○○及己○○受騙之行為移請併
    案審理。被告雖否認上開犯行，致依卷內資料無從確知被告
    究竟係同時或分次將上開二個金融帳戶之存摺、金融卡及密
    碼交予他人，然若認定被告係於不同時間分次交予他人使用
    ，被告之行為將被論以數罪，對被告顯然較為不利，參酌被
    告供稱係於「同時同地喪失上開二個帳戶之管領力（即同時
    遺失存摺、金融卡及密碼）」之辯解，本諸「罪證有疑、利
    歸被告」之原則，應認被告係同時同地，以一行為同時將上
    開二個金融帳戶之存摺、金融卡及密碼交予他人使用，致詐
    騙集團得用以詐騙四位被害人之財物，而幫助正犯遂行四次
    詐欺取財犯行，應認被告上開所為係同種想像競合犯，應依
    刑法第55規定，從一情節較重之幫助詐欺取財罪處斷。
  (四)臺灣板橋地方法院檢察署檢察官以99年度偵字第3030號、第
    7741號移送併辦意旨書移請本院併案審理之事實，即為前述
    被告提供三重五常郵局帳戶予詐騙集團使用致證人甲○○、
    戊○○及己○○遭詐欺取財之部分，核與前述檢察官聲請以
    簡易判決處刑之部分，有裁判上一罪之關係，本院自應併予
    審理。
  (五)被告係幫助犯，爰依刑法第30條第2 項規定，按正犯之刑減
    輕之。
  (六)原審以被告事證明確，援引刑事訴訟法第449 條第1 項前段
    、第454 條第2 項，刑法第30條第1 項前段、第2 項、第33
    9 條第1 項、第41條第1 項前段，刑法施行法第1 條之1 ，
    逕以簡易判決判處被告拘役30日，並諭知易科罰金之折算標
    準，固非無見，惟原審未及審酌檢察官移送併辦之部分，即
    有未恰之處。被告提起上訴，辯稱其帳戶資料係遺失而非自
    行提供予詐騙集團使用云云，指摘原審判決不當，雖無理由
    ，然原審判決既有前揭可議之處，自屬無可維持，應由本院
    管轄之第二審合議庭予以撤銷改判。又本件雖係由被告上訴
    ，然本院所認定之犯罪事實較原審所認定者為多，原審未及
    審酌上情並適用刑法第55條，自有刑事訴訟法第370 條但書
    之情狀，而無不利益變更禁止之拘束。爰審酌被告之素行不
    佳，有前述被告前案紀錄表足佐，其提供二個金融帳戶予他
    人作為詐欺取財之工具，造成犯罪偵查困難，亦使四位被害
    人求償無門，幕後犯罪人得以逍遙法外，嚴重危害交易秩序
    、社會治安，犯後復否認犯行，且以各項矛盾之辯解試圖卸
    責，態度不佳，亦無悔意等一切情狀，量處如主文第二項所
    示之刑，並諭知易科罰金之折算標準，以資懲儆。至被告將
    其上開二個帳戶之存摺、金融卡及密碼交由詐騙人士使用，
    至今仍未取回，亦未扣案，且非違禁物，為避免日後執行困
    難，爰不為沒收之諭知。
據上論斷，應依刑事訴訟法第455 條之1 第1 項、第3 項、第36
9 條第1 項前段、第371 條、第370 條但書、第364 條、第 299
條第1 項前段、刑法第30條第1 項前段、第2 項、第339 條第 1
項、第55條、第41條第1 項前段，刑法施行法第1 條之1 第1 項
前段、第2 項，判決如主文。
本案經檢察官乙○○到庭執行職務。
中    華    民    國    99    年    4     月    20    日
                  刑事第二庭審判長法  官  陳志祥
                                  法  官  黃梅淑
                                  法  官  張婷妮
以上正本證明與原本無異。
本件判決不得上訴。
中    華    民    國    99    年    4     月    20    日
                                  書記官  洪佳如
附錄本案論罪科刑法條
刑法第339條第1項
意圖為自己或第三人不法之所有，以詐術使人將本人或第三人之
物交付者，處5 年以下有期徒刑、拘役或科或併科1 千元以下罰
金。

司法院資訊處製作；財團法人民間司法改革基金會備份。
